臺灣高雄地方法院民事判決　　　　　　　100年度訴字第358號
原　　　告　高雄市政府
法定代理人　陳菊
訴訟代理人　吳榮昌律師
複代理人　　鄭中睿律師
　　　　　　劉傑峰
被　　　告　孫忠義
上列當事人間拆屋還地等事件，本院於民國100 年4 月27日言詞
辯論終結，判決如下：
    主  文
被告應將坐落高雄市○○區○○段二二八地號土地上如附圖A 部
分所示面積共三十七平方公尺其上建物拆除騰空後，將該占用土
地返還予原告。
被告應給付原告新臺幣陸萬陸仟貳佰玖拾元，及自民國一百年
一月二日起至清償日止，按週年利率百分之五計算之利息，及自
民國九十九年七月一日起至返還上開土地之日為止，按月給付原
告新臺幣壹仟貳佰肆拾元。
訴訟費用由被告負擔。
    事實及理由
壹、程序事項：
    被告前經合法通知猶未於言詞辯論期日到場，且核無民事訴
    訟法第386 條所列各款情形，爰依原告之聲請依其一造辯論
    而為判決。
貳、實體部分：
  一、原告主張：坐落高雄市○○區○○段228 地號土地（以下
      稱系爭土地）為原告所有，惟遭被告在其上以門牌號碼高
      雄市○○區○○路1 巷40弄1 號之房屋（以下稱系爭建物
      ）加以無權占用，占用面積經測量後為37平方公尺。又原
      告先前每半年向被告發單通知收取土地使用補償金，雖未
      據被告繳納，但已取得民國94年12月31日前之土地使用補
      償金之執行名義在案。嗣因被告仍繼續以上述方式無權占
      用系爭土地迄今，顯無法律上原因而受有相當於租金之利
      益，致原告受有損害，為此爰依民法第767 條、第179 條
      規定聲明請求如主文第1 、2 項所示。
  二、被告未於言詞辯論期日到場，亦未提出書狀表明任何聲明
      或陳述。
  三、法院之判斷：
    (一)原告請求拆屋還地部分：
      按所有人對於無權占有或侵奪其所有物者，得請求返還之
      。對於妨害其所有權者，得請求除去之，有妨害其所有權
      之虞者，得請求防止之，民法第767 條定有明文。又房屋
      拆除為一種事實上之處分行為，是未經辦理所有權第一次
      登記之建物，須有事實上處分權者始得予以拆除（最高法
      院85年度台上字第3077號判決意旨參照）。查系爭土地為
      原告所有，且遭被告以在其上搭蓋系爭建物之方式加以無
      權占用如附圖A 部分所示面積37平方公尺等情，業據原告
      提出系爭土地登記第二類謄本1 紙為憑，且經本院前於10
      0 年3 月29日依職權勘驗屬實，並有高雄市西區稅捐稽徵
      處左營分處100 年1 月17日高市西稽左房字第1008001244
      號函附系爭建物稅籍證明及被告戶籍謄本各1 份在卷可稽
      ，復未見被告提出有何合法占用系爭土地之正當權源以資
      抗辯，故被告確有無權占用系爭土地之事實，應堪採認。
      準此，原告本於所有權人地位訴請被告應將系爭土地如附
      圖A 部分所示面積37平方公尺其上系爭建物拆除騰空，並
      將所占用土地返還予原告為有理由，應予准許。
    (二)原告請求相當於租金之不當得利金額部分：
      (1)按無法律上之原因而受有利益，致他人受有損害者，應
        返還其利益，民法第179 條定有明文。又依不當得利之
        法則請求返還不當得利，以無法律上之原因而受有利益
        ，致他人受有損害為要件，故其得請求返還之範圍應以
        對方所受之利益為度，非以請求人所受損害若干為準，
        無權占有他人土地，可能獲得相當於租金之利益為社會
        通常之觀念，最高法院61年度台上字第1695號著有判例
        可參。職是，本件被告既係無權占有原告所有之系爭土
        地，原告自得依據不當得利之法律關係訴請其給付相當
        於租金之損害，合先敘明。
      (2)次者，建築房屋之基地租金，依土地法第105 條準用同
        法第97條規定，以不超過該土地申報價額年息百分之10
        為限，而該條所謂土地價額，依土地法施行法第25條規
        定係指法定地價而言，又法定地價依土地法第148 條規
        定，係指土地所有權人依土地法所申報之地價，在平均
        地權條例施行區域，當係指土地所有權人於地政機關舉
        辦規定地價或重新規定地價之時，於公告申報地價期間
        內自行申報之地價而言，未於該期間內申報者，則應以
        公告地價為其申報之地價（最高法院75年度台上字第37
        8 號判決意旨參照）。查系爭土地位在高雄市○○區○
        ○路1 巷內，周遭巷道雖屬狹窄，但相距進學路約80至
        100 公尺，鄰近進學路與左營大路交叉口，周遭有公車
        左營北站、高雄市政府警察局左營分局、左營衛生所及
        左營區公所等行政機關，交通便利且生活機能良好等情
        ，業經本院勘驗在卷，並有原告提出周圍環境照片6 幀
        可參。綜此本院乃認本件應以年息5%作為計算相當於租
        金之不當得利之標準，方屬允恰。又依卷附地價第二類
        謄本（參見本院卷第12頁）所示，系爭土地前於95年、
        96至98年、99年間申報地價各為每平方公尺7178元、82
        12元及8040元，爰就原告得請求相當於租金之不當得利
        數額與利息分述如下（元以下均四捨五入）：
        自95年1 月1 日起至99年6月30日止部分：
          茲依是時系爭土地申報地價分別為每平方公尺7178元
          、8212元及8040元，且以年息5%計算，此部分相當於
          租金之損害分別為1 萬3279元（申報地價7178元×37
          平方公尺×5%≒1 萬3279元）、4 萬5577元（申報地
          價8212元×37平方公尺×5%×3 年≒4 萬5577元）及
          7437元（申報地價8040元×37平方公尺×5%×6/12＝
          7437元），故原告就此部分合計請求6 萬6293元（1
          萬3279元＋4 萬5577元＋7437元＝6 萬6293元），洵
          屬有據，應予准許。另依民法第229 條規定給付無確
          定期限者，債務人於債權人得請求給付時，經其催告
          而未為給付，自受催告時起，負遲延責任；其經債權
          人起訴而送達訴狀，或依督促程序送達支付命令，或
          為其他相類之行為者，與催告有同一之效力。查本件
          起訴狀係於99年12月22日按址寄存送達予被告收受，
          依法應自寄存之日起經10日即100 年1 月1 日發生送
          達效力，故原告就上述不當得利6 萬6293元部分另請
          求自起訴狀送達翌日即同年月2 日起至清償日止按週
          年利率5%計算之利息，亦屬有據。
        自99年7 月1 日起至返還系爭土地之日止部分：
          承前所述，是時系爭土地申報地價為每平方公尺8040
          元，同以年息5%計算，每月相當於租金之損害數額應
          為1240元（申報地價8040元×37平方公尺×5%÷12月
          ≒1240元），故原告就此部分得請求被告按月給付12
          40元。
  四、綜前所述，原告依據民法第767 條規定請求被告應將系爭
      土地如附圖A 部分所示面積37平方公尺其上系爭建物拆除
      騰空後，將所占用土地返還予原告；另依民法第179 條規
      定請求被告給付6 萬6293元，及自100 年1 月2 日起至清
      償日止按週年利率5%計算之利息，及自99年7 月1 日起至
      返還上開土地之日為止按月給付1240元部分，均有理由，
      俱應准許。
  五、此外，本件固據原告陳明請本院依職權就主文第2 項依職
      權宣告假執行云云。然依民事訴訟法第389 條第1 項第5
      款雖規定所命給付之金額或價額未逾50萬元之判決，法院
      應依職權宣告假執行，惟其有關金額或價額之計算，應以
      各個判決所命給付之全部金額或價額為準，要非單獨就各
      項主文內容加以判斷。是本件既經原告請求被告返還系爭
      土地並獲有如主文第1 項所示之全部勝訴判決，又此部分
      訴訟標的價額前經本院核定為98萬500 元，顯已逾上述50
      萬元之標準，故本院依法即無由逕依職權單獨就主文第2
      項部分依職權宣告假執行，附此敘明。
  六、據上論結，本件原告之訴為有理由，依民事訴訟法第385
      條第1 項、第78條，判決如主文。
中    華    民    國    100   年    5     月    2     日
                  民事第六庭  法  官  陳明呈
正本係照原本作成。
如不服本判決，應於送達後20日內，向本院提出上訴狀並表明上
訴理由，如於本判決宣示後送達前提起上訴者，應於判決送達後
10日內補提上訴理由書（須附繕本）。
中    華    民    國    100   年    5     月    2     日
                              書記官  黃靖媛